臺灣高等法院刑事判決　　　　　　　　　　　　九十二年度上更(一)字第六一一號
　　上　訴　人
　　即　被　告　甲○○
　　選任辯護人　謝恩華律師
右上訴人因偽造文書等案件，不服臺灣士林地方法院八十八年度訴字第六四號，中華
民國八十八年九月十四日第一審判決（起訴案號：臺灣士林地方法院檢察署八十七年
度偵字第九四七七號），提起上訴，經判決後，由最高法院發回更審，本院判決如左
：
    主  文
原判決撤銷。
甲○○連續行使偽造私文書，足以生損害於公眾及他人，處有期徒刑壹年。
偽造之「乙○○」木頭印章壹枚及如附表所示偽造之署押及印文，均沒收。
    事  實
一、甲○○係乙○○之養女，於民國（下同）八十六年間因財務狀況發生困難，欲向
    乙○○借錢週轉，商請乙○○提供其所有座落在台北市○○區○○段二小段三一
    七地號、三二一地號土地，及其上建物即台北市○○區○○路一段三十二巷十五
    弄五號三樓房屋（以下簡稱系爭不動產），向銀行設定抵押以取得貸款，惟乙○
    ○以系爭不動產係其養老之本而予以拒絕。詎甲○○因需錢孔急，竟意圖為自己
    不法之所有，計劃冒用乙○○之名義，以系爭不動產辦理抵押取得貸款，乃基於
    連續偽造私文書及詐欺之概括犯意，先於八十六年十二月五日前盜刻乙○○木頭
    章一枚（即原審卷第二０一頁所示之木頭章），再趁八十六年十二月五日偕同乙
    ○○至台北縣淡水戶政事務所請領
    銀之印鑑章（即原審卷第二０一頁所示之塑膠章）並未遺失，竟填載不實之變更
    印鑑登記申請書一紙，偽造乙○○名義之印鑑變更登記申請書，上載乙○○之印
    鑑章遺失，由不識字之乙○○在其上按捺指印，再加蓋該盜刻乙○○木頭章之印
    文於其上（該盜刻木頭章之印文與乙○○真正印鑑之印文相近，乙○○無法分辨
    ），而辦理乙○○之印鑑變更為新印鑑章（即前述木頭章），使承辦之戶政人員
    將此不實事項（乙○○之印鑑章並未遺失，卻登記為遺失），登記於掌管之登記
    簿上，甲○○隨即要乙○○在新印鑑證明申請書上按捺指印，再由甲○○在其上
    加蓋該盜刻乙○○木頭章之印文，偽造乙○○名義之印鑑證明申請書一紙，而向
    淡水戶政事務所申請取得印鑑證明三份（該三紙印鑑證明上各蓋一枚印文，即係
    前述盜刻之乙○○木頭章之印文），該盜刻之乙○○木頭章則由甲○○繼續持有
    ，以備日後辦理申請補發所有權狀及冒貸使用。甲○○隨於同日（八十六年十二
    月五日），至台北市○○區○○路一段七八號華南銀行石牌分行（起訴書漏載石
    牌分行），冒用乙○○名義申請開戶，在「開戶申請書」（含印鑑卡）戶名簽章
    欄、印鑑章欄，蓋上開盜刻之乙○○木頭章印文各一枚，於戶名簽章欄偽造「乙
    ○○」之署名二枚，以偽造乙○○名義之開戶申請書（含印鑑卡）私文書一件（
    該文書上書寫之日期為八十六年十二月四日，但日期戳則蓋八十六年十二月五日
    ，參照甲○○於開戶當時存入新台幣一千元所書寫存款憑條之日期為八十六年十
    二月五日，足認該申請書所寫日期十二月四日，應係誤載）；又填寫乙○○名義
    存摺類存款之存款憑條一紙（見原審卷第七十二頁，該憑條所寫乙○○之名字，
    僅係識別何人之意，不能認係署押），並書寫存入金額新臺幣（下同）一千元，
    以偽造乙○○名義於八十六年十二月五日存入一千元之存摺類存款之存款憑條私
    文書，並一同提出華南銀行石牌分行行使，而經該分行核准開立五七六七０之五
    號帳戶（該帳號前之號碼係該分行之代號，又該憑條所寫乙○○名字，僅係識別
    何人之意，不能認係署押），以供為日後貸款撥入之帳戶使用，足以生損害於乙
    ○○。甲○○復於八十六年十二月上旬某日，在不詳處所，接續於陳明系爭不動
    產權狀遺失之切結書上立切結書人欄蓋上開盜刻乙○○木頭章印文一枚、偽造「
    乙○○」署名一枚，偽造表明遺失上開系爭不動產所有權狀三紙之切結書一紙（
    見原審卷第三十之一頁，日期記載為八十六年十二月二日）；於乙○○
    本上蓋上開盜刻乙○○木頭章印文一枚（見原審卷第二十九頁）；在登記清冊內
    聲請人欄、土地標示欄更正處各蓋上開盜刻乙○○木頭章印文一枚，於登記清冊
    聲請人簽章處偽造「乙○○」署押一枚，於土地登記申請書內備註欄、權利人蓋
    章欄各蓋上開乙○○木頭章印文一枚以證明
    名義之登記清冊、土地登記申請書之私文書各一件，連同前已取得之八十六年十
    二月五日印鑑證明書，於同年月九日至台北市士林地政事務所提出行使（收件字
    號為二八七四三號），假冒乙○○名義，謊稱系爭不動產所有權狀遺失，而聲請
    補發系爭不動產所有權狀，使不知情之該管公務員將此不實之事項登載於職務上
    所掌之公文書土地登記簿上，並據以於八十七年一月十三日補發台北市○○區○
    ○段二小段三一七地號、三二一地號土地所有權狀各一張，地上建物門牌號碼永
    興路一段三十二巷十五弄五號三樓房屋建築改良物所有權狀一張（見偵查卷第四
    十八頁正反面及四十九頁，該補發之所有權狀係屬新格式，與偵查卷第五頁至第
    七頁，乙○○持有屬舊格式之所有權狀不同），足以生損害於乙○○本人，及地
    政機關對於地政管理之正確性。甲○○隨於八十七年三月二十七日在其服務之國
    泰人壽保險公司（以下簡稱國泰人壽），於向國泰人壽借款之借款申請書內申請
    人簽名欄偽造「乙○○」署押一枚、使用前述盜刻之乙○○木頭章，加蓋印文二
    枚（其中一枚因蓋反，已刪去），以偽造乙○○名義之借款申請書私文書一件（
    見偵查卷第二十七頁），並持以提出國泰人壽行使，用以申請貸款。另持上開補
    發之系爭不動產所有權狀、及印鑑章等物，利用不知情之代書何錦珠，在抵押權
    文一枚、義務人蓋章欄處及其眉批處各加蓋盜刻之乙○○木頭章之印文一枚（見
    原審卷第三十四頁），於土地登記申請書內備註欄、義務人蓋章欄及其眉批處各
    加蓋盜刻之乙○○木頭章之印文一枚（見原審卷第三十一頁、三十二頁），以偽
    造乙○○名義，提供系爭不動產設定本金最高限額抵押權三百六十萬元予國泰人
    壽之抵押權設定契約書、土地登記申請書私文書各一件，並持以提出台北市士林
    地政事務所行使，將系爭不動產設定本金最高限額三百六十萬元之抵押權予國泰
    人壽，使該所不知情之公務員將此不實事項，登載於其所掌管之土地登記簿、建
    築改良物登記簿之公文書內，足以生損害於乙○○及國泰人壽，及地政機關對於
    地政管理之正確性。甲○○又於八十七年四月上旬某日，在其服務之國泰人壽，
    接續於借據（含對保書）內借據欄上蓋上盜刻之乙○○木頭章印文三枚，及對保
    欄上蓋盜刻之乙○○木頭章一枚，暨該紙未端所載暫不需要（借據）影本之聲明
    欄上蓋盜刻之乙○○木頭章印文一枚（見偵查卷第二十八頁）、在約定書上蓋盜
    刻之乙○○木頭章印文一枚（見偵查卷第三十頁）、匯款同意書內立同意書人簽
    章欄加蓋盜刻之乙○○木頭章之印文一枚（見偵查卷第三十二頁），以偽造乙○
    ○名義向國泰人壽借款三百萬元之借據、約定書、匯款同意書私文書各一件，並
    持以提出國泰人壽行使，用以申請貸款三百萬元。旋又於八十七年四月上旬某日
    ，向乙○○謊稱乙○○之子有一筆保險金須人代領，而誘使不識字之乙○○同赴
    國泰人壽對保，並於前述偽造之借據內借款人欄、匯款（至華南銀行石牌分行五
    七六七０之五號帳戶）同意書內立同意書人簽章欄各按指印（借據欄有二枚指印
    、匯款同意書有一枚指印），使國泰人壽陷於錯誤，同意核貸撥款三百萬元匯入
    乙○○上開華南銀行石牌分行五七六七０之五號帳戶內，足生損害於乙○○及國
    泰人壽。其後甲○○為領取該三百萬元貸款，即基於同前之概括犯意，連續於八
    十七年四月十六日、八十七年四月十七日、八十七年四月十七日、八十七年四月
    二十八日、八十七年五月四日、八十七年五月二十日，在華南銀行石牌分行，分
    別於存摺存款之取款憑條存戶簽章欄各加蓋盜刻之乙○○木頭章印文一枚，以偽
    造乙○○於八十七年四月十六日提領一百萬元、八十七年四月十七日提領七十萬
    元、八十七年四月十七日提領五十萬元、八十七年四月二十八日提領五十萬元、
    八十七年五月四日提領三十萬元、八十七年五月二十日提領五萬元之存摺存款取
    款憑條私文書各一件（該六次提款共提領三百０五萬元，已超過國泰人壽所核貸
    之三百萬元，此係該帳戶另有後述之存款進入之故），並提出華南銀行石牌分行
    行使，使該分行陷於錯誤如數給付現款，足生損害於乙○○、國泰人壽及華南銀
    行石牌分行。又連續於八十七年五月十八日、八十七年五月十八日，分別於存摺
    存款之存款憑條存戶欄，填寫乙○○名義存摺類存款之存款憑條一紙（該憑條所
    寫乙○○之名字，僅係識別何人之意，不能認係署押），以偽造乙○○於八十七
    年五月十八日存入三萬元、八十七年五月十八日存入三萬一千元之存摺存款之存
    款憑條私文書各一件，並提出華南銀行石牌分行行使，足生損害於乙○○。
二、甲○○因前開取得之印鑑證明日期過久，另承前之概括犯意，於八十七年四月十
    五日在臺北縣淡水戶政事務所，於委託書內委任人欄、印鑑證明申請書內當事人
    欄，蓋上開盜刻乙○○木頭章印文各一枚以偽造乙○○名義委託甲○○為代理人
    之委託書、印鑑證明申請書私文書各一件，提出台北縣淡水戶政事務所行使，使
    該所承辦公務之人員將此不實之事項登載於所掌之公文書，據以核發五份印鑑證
    明（該五份印鑑證明上亦蓋前述盜刻之乙○○木頭章印文各一枚），足以生損害
    於戶政機關對於印鑑證明核發管理之正確性及乙○○。甲○○再於八十七年九月
    十日，在華信商業銀行股份有限公司（下稱華信銀行），於向華信銀行借款之貸
    款申請書內申請人簽名欄、購屋貸款申貸戶關係人有無自有住宅查詢書內申貸人
    欄、撥款申請書內立書人欄、授權書內立授權書人欄，及房屋貸款約定書內甲方
    欄、抵押人欄、擔保物使用人欄、授權扣款存戶欄，蓋上開盜刻乙○○木頭章印
    文各一枚，以偽造乙○○名義之貸款申請書、購屋貸款申貸戶關係人有無自有住
    宅查詢書、撥款申請書、授權書、房屋貸款約定書私文書各一件。其後在華信銀
    行職員湯守民對保時，甲○○再利用其與湯守民以國語交談，而乙○○並不識字
    之機會，矇混使乙○○在授權書上按捺指印，持以提出華信銀行行使，用以申請
    貸款。另於八十七年九月十四日持上開補發之權狀、新聲請之印鑑證明及印鑑章
    等物，利用不知情之代書宋淑靜，在抵押權設定契約書內不動產標示上、約定事
    項欄上、義務人蓋章欄、騎縫處各蓋上開盜刻之乙○○木頭章印文一枚，於土地
    登記申請書內備註欄、申請人上、義務人蓋章欄各蓋上開盜刻乙○○木頭章印文
    一枚，以偽造乙○○名義為華信銀行設定本金最高限額四百四十四萬元之抵押權
    使，將系爭不動產設定本金最高限額四百四十四萬元之抵押權予華信銀行，使該
    所不知情之公務員將此不實事項，登載於其職物上所掌管之土地登記簿、建築改
    良物登記簿之公文書內，足以生損害於乙○○、華信銀行及地政機關對於地政管
    理之正確性，使華信銀行陷於錯誤，同意融資借款。又於八十七年九月十五日，
    至華信銀行冒用乙○○名義申請開戶，在授權書內授權印鑑欄、印鑑卡內印鑑章
    欄各蓋上開盜刻乙○○木頭章印文一枚以偽造乙○○名義之開戶授權書、印鑑卡
    私文書各一件；又接續在存款憑條上填上「乙○○」名字（非為署押），並書寫
    存入金額一千元，以偽造乙○○名義於八十七年九月十五日存入一千元之存款憑
    條私文書一件，並一同提出華信銀行行使，而經該分行核准開立０三三—００四
    —0000000—四號帳戶，以供為日後貸款撥入之帳戶使用，足以生損害於
    乙○○、華信銀行。嗣因台北市士林地政事務所審核後認申請書、契約書內有部
    分未詳實填載，發函予乙○○要求其補正，為乙○○之女張美珠接獲，告知乙○
    ○始發現上情，並即時通知華信銀行，使華信銀行停止撥款，此部分詐欺貸款始
    未得逞。（乙○○於事後發現甲○○假冒其名義在華南銀行石牌分行開戶，乃於
    八十七年九月二十二日至華南銀行石牌分行註銷該印鑑，更換印鑑，且甲○○更
    於八十七年十一月十九日在臺灣士林地方法院檢察署偵查時，當庭將冒名開戶之
    華南銀行石牌分行存摺及冒領之所有權狀交予乙○○）。
三、案經告訴人乙○○訴請台灣士林地方法院檢察署檢察官偵查起訴。
    理  由
一、上訴人即被告甲○○矢口否認涉有上開犯行，辯稱：伊變更印鑑證明、向國泰人
    壽辦理抵押貸款及向華信銀行貸款，均有經告訴人乙○○同意，並獲告訴人配合
    而辦理，伊並未偽造印章及偽造私文書，亦未冒貸，華信銀行之貸款未能核撥乃
    告訴人聽任伊之養妹張美珠慫恿，而使華信銀行停止撥款，伊於偵查及原審審理
    時所為不利於己之自白乃係因當時甫離婚且有經濟壓力，所為陳述均屬不實云云
    。
二、惟經查：
  (一)被告於檢察官偵查中供承：（問：是否有拿告訴人的權狀去設定抵押？），有，
    但華信銀行沒貸成；... （問：你媽有無同意房子讓你抵押借錢？），沒有；（
    問：何時申請補發權狀？），八十六年年底；印鑑證明是八十七年二、三月申領
    的；（問：華信銀行為何沒辦成？），因為我媽發現了，被她擋掉等語（見偵查
    卷三八背頁至三九頁）。在原審調查時仍供稱：（問：八十七年四月十五日又向
    淡水戶政申請補發印鑑證明有無得到？），是我自己去辦的，並沒有跟乙○○講
    ；因辦貸款原證明超過時間，所以要請新的；因與國泰人壽辦貸款要直接撥到帳
    戶，才開這帳戶；（問：是否八十七年三月間冒用乙○○名義向國泰人壽辦三百
    萬元貸款？），對；（問：你母親有同意要貸三百萬元？），沒有；（問：為何
    借款上蓋有乙○○指印？），我跟她說弟弟有保險金三萬元可領；（問：國泰借
    款三百萬元有撥下來？），有，撥到華南銀行帳戶；（問：還有向華信銀行辦借
    款？），對，印章就是用之前那一個；委託代書向華信銀行辦，代書要向我收一
    萬五千元手續費，我沒錢付，後向朋友借錢，才將權狀資料拿回來，到八十七年
    十一月十九日才還給母親；（問：提示華南銀行開戶資料，有何意見？），無意
    見；上面的乙○○的印章都是我盜蓋的（見原審卷六六、八八頁）等語。核與告
    訴人乙○○指訴，伊未同意被告於華南銀行開設帳戶及向國泰人壽、華信銀行申
    辦貸款，指印係遭被告以伊子有保險金可領為由矇詐方始按捺之情節，均相符合
    ，並有上開不動產之土地及建築改良物登記簿影本、補發之土地及建築改良物所
    有權狀三份、土地及建築改良物登記簿謄本影本各三份、士林地政事務所登記案
    件補正通知書影本一份、台北縣淡水戶政事務所八十八年八月九日（八八）北縣
    淡戶字第四五二０號函及所附八十六年十二月五日印鑑變更登記申請書、印鑑證
    明申請書、印鑑證明登記簿影本各一份，台北縣淡水戶政事務所八十八年一月二
    十二日北縣淡戶字第三八七號函及所附八十七年四月十五日印鑑證明申請書、委
    託書（連同申請附件）、印鑑證明登記簿影本各一份，士林地政事務所八十八年
    一月二十日北市地三字第八八六００八六０００號函及所附權狀補發之土地登記
    申請書、登記清冊、
    理設定抵押權之土地登記申請書、抵押權設定契約書、戶口名簿影本各一份，為
    華信銀行辦理設定抵押權之土地登記申請書、抵押權設定契約書、
    一份、華南銀行八十八年二月二十三日華石存字第十號函及所附之印鑑卡影本二
    份、存款憑條影本三紙、取款憑條影本六紙，華信銀行八十八年四月二十二日（
    八八）東作字第００五號函及所附個人授信徵信調查報告書一份、授權書影本一
    份、收據影本一份，華信銀行貸款申請書、撥款申請書、本票、房屋借款約定書
    影本各一份，華信銀行八十八年五月二十一日（八八）東作字第００六號函及所
    附開立存款約定書、授權書、收入傳票影本各一份等附卷可稽（見偵查卷八至十
    二、二三至二六頁，原審卷十五至二二、二四至五四、五八、七○至七六、九五
    至一○八、一五九至一六四、一八四至一八八頁）。而乙○○之子張能得確在國
    泰人壽有參加保險，此有國泰人壽函寄本院前審之函件所附要保書可稽（見本院
    上訴卷第一二四頁）。亦足以佐證告訴人及被告所述，告訴人係因遭被告騙稱，
    告訴人之子有保險金可領，始前往國泰人壽辦手續一節信而有徵。
  (二)告訴人於原審調查中供稱：（問：八十六年十二月五日有無到戶政事務所辦理印
    鑑證明？），我先生死後，被告有帶我去一次（見原審卷八八頁）。惟被告於原
    審調查時自承有帶告訴人辦理印鑑證明，但未告知其辦理印鑑證明何用（見原審
    卷六四背頁）。告訴人之印鑑並未遺失，其於原審審理時更供稱，原印鑑章（塑
    膠質）並未遺失，現持有二印鑑章，其中一顆（木頭製）係被告於偵訊時返還（
    見原審卷第一九八頁、第二０一頁）。又依淡水戶政事務所八八年八月九日北縣
    淡戶字第四五二０號函所附之印鑑變更登記申請書所載（見原審卷第一八五頁）
    ，八十六年十二月五日被告偕同乙○○至淡水戶政事務所，以舊印鑑「遺失」為
    由辦理印鑑變更。乙○○之印鑑章既未遺失，又何須以印鑑遺失為由辦理印鑑變
    更？此情形正與被告偕同告訴人至國泰人壽按捺指印之情形相同，二次皆係被告
    利用告訴人不識字，哄騙告訴人前往按捺指印。再告訴人並不識字，此也據被告
    及證人吳美玲、湯守民供明（詳如後述），足見被告係因告訴人不識字，於偕同
    告訴人至戶政事務所請領
    捺指印，辦理印鑑變更及請領印鑑證明使用。況且印鑑證明申請書上申請人之簽
    名及所載電話號碼0000000係被告筆跡及被告之電話，復為被告所坦承（
    見本院九十二年十二月三十一日準備程序筆錄二至三頁、九十三年一月十三日審
    判筆錄九至十頁）。不能因告訴人曾至戶政事務所在印鑑變更登記申請書上按捺
    指印，即認定其有變更印鑑證明之真意，並因此認定變更後之新印鑑（即木頭章
    ），係屬真正，而非被告盜刻。告訴人堅稱被告嗣後所使用之印鑑章，係被告自
    行偽刻，非真正之印鑑章，其本來即有一枚印鑑章云云。經原審於八十八年八月
    三十一日當庭勘驗告訴人庭呈被告於偵查中歸還之圖章（木頭製）一枚，及其認
    為真正之印鑑章一枚（透明塑膠製），發現該木頭製圖章「乙○○」三字中之「
    張」字，字體較該透明塑膠製圖章之「張」字體為小，且木頭製圖章「張」左邊
    「弓」部字體有點下傾，該透明塑膠製圖章「張」左邊「弓」部字體則平整，且
    該木頭製圖章「乙○○」三字中之「銀」字體較該透明塑膠製圖章之「銀」字體
    為大，有該次勘驗結果及上開二枚印文附卷可稽（見原審卷一九八頁，上訴字卷
    六五頁），經比對被告偽造如事實欄所載之各項文書，可見被告均係使用該木頭
    製之圖章，而該枚木頭製圖章正是被告偕同告訴人於八十六年十二月五日，至台
    北縣淡水戶政事務所，辦理變更後新的印鑑章，而告訴人並無辦理變更印鑑之意
    思，已如前述，足徵該枚木頭圖章是被告事先盜刻，並矇混告訴人予以變更印鑑
    ，被告並於日後使用該盜刻之印章申請印鑑證明、申請補發所有權狀，辦理抵押
    權設定甚為灼然。
  (三)證人即國泰人壽辦理本件貸款之吳美玲雖於原審證稱：她（即被告）帶她媽媽（
    即告訴人）來，因為她（告訴人）不識字，我有告訴她貸三百萬，她希望我幫忙
    她填寫，我說不可以，要她親自蓋手印；根據公司規定，要影印文件給她，我請
    她蓋手印，她說不需要影印，她不識字；（問：乙○○去國泰是否知道要借錢，
    或是因為甲○○之弟弟有保險金要去領？），我認為她應該知道，因為我當天幫
    她辦時，有告訴她說要辦房屋貸款，請她自己填寫，也告訴她說，貸款下來匯入
    她的戶頭，我們當天填寫也蓋了很多手印云云（見原審卷一三六、一三八頁）。
    吳美玲在本院前審調查中又證稱：她不會簽字，我叫她蓋手印，我有告訴她貸款
    三百萬，她是蓋手印及木刻章，我有告訴她要貸款三百萬，當初我要她親自簽名
    時，她說她不識字，我就請她蓋手印；（問：對保時，你有告訴乙○○要用房子
    抵押貸款三百萬？），有；公司核准後，需帶乙○○權狀正本、印鑑證明、她戶
    據蓋印章，我拿她權狀正本，辦設定用，申請書寫好後，要跟她告知公司如果核
    准的話，這三百萬必須入她的戶頭，我問她入那個戶頭？她給我一本華南銀行戶
    頭，我影印好後送到公司去等語（見上訴字卷二九至三十頁）。但依貸款申請書
    所載（見偵查卷第二十七頁），本件貸款卻由被告甲○○為經手人，其上借款人
    連絡電話記載為被告之0000000號，借款人地址寫為被告之住所（北投區
    ○○街○段二四九號），連帶保證人陳貞貞係被告生母家之媳婦，並非告訴人之
    媳婦，係經由被告邀同為連帶保證人，與告訴人素不相識，據證人陳貞貞證述在
    卷（見上訴字卷五一背頁至五四頁），但借款申請書卻記載陳貞貞為告訴人之媳
    婦，足見吳美玲承辦本件貸款多所疏誤，其或係因被告為其同事，故放任由被告
    辦理，又未仔細加以核對有以致之。吳美玲因辦理本件貸款程序有重大疏失，必
    將影響國泰人壽之求償權，證人吳美玲亦有被追償之危險，其證言中除告訴人不
    識字以外，其餘所述有告知告訴人是辦貸款等，應不足採。況證人吳美玲在本院
    前審時又證稱：（借款申請書）是在對保之前填的，也就是公司要送審核時填的
    ；上面乙○○是誰蓋章的我不知道；我在對保時，沒有拿借款申請書給乙○○看
    ，因借款申請書在總公司要審核，我們手上沒有，有正式借據云云（見上訴字卷
    九十頁）；顯見向國泰人壽貸款一案係被告一手主導，告訴人並未同意，而吳美
    玲亦被矇在鼓裡。且被告在原審審理中已供稱：（問：是否八十七年三月間冒用
    乙○○名義向國泰人壽辦三百萬元貸款？），對；（問：你母親有同意要貸三百
    萬元？），沒有；（問：為何借款上蓋有乙○○指印？），我跟她說弟弟有保險
    金三萬元可領；（問：國泰借款三百萬元有撥下來？），有，撥到華南銀行帳戶
    等語（見原審卷六六頁）。而華南銀行石牌分行五七六七０之五號帳戶，在本案
    發生之前均由被告在使用，亦有被告所偽造之存款提款憑條在卷可稽（見原審卷
    七二至七六頁）。果若本案貸款係由告訴人所申請，則於證人吳美玲告知貸款將
    撥入前述被告使用中之華南銀行石牌分行帳戶時，告訴人豈有不立予反對之理？
    凡此各節，均可得見證人吳美玲之供證多有不實。至於另證人周明輝在本院前審
    之供證，僅得證明告訴人曾至國泰人壽一次，關於有無聽見吳美玲向告訴人說明
    乙節，則據其表示已記不清楚；依該證人之證言，尚不足為被告有利之認定。綜
    合上情，本件國泰人壽之貸款，雖告訴人有前往國泰人壽在對保欄按捺手印，但
    不能因此認定告訴人同意被告向國泰人壽申辦貸款，且告訴人所有上開房地之所
    有權狀並未遺失，舊格式之所有權狀仍在其均有中（見偵查卷第五頁至第七頁）
    ，印鑑亦未遺失，若告訴人確有同意被告以上開房地向國泰人壽申辦抵押貸款，
    則逕交付所持有之印鑑及有所有權狀予被告即可，何須被告先矇混辦理印鑑變更
    ，申請印鑑證明，並申辦所有權狀遺失而補發新格式之所有權狀（見偵查卷第四
    十八頁正反面、四十九頁），憑以辦理設定抵押權，足見告訴人並未同意被告以
    上開房地向國泰人壽辦抵押貸款。
  (四)證人即華信銀行貸款承辦人湯守民雖亦在原審證稱：我們是先跟甲○○談好，約
    定時間到她（即告訴人）家，我當天感覺二人和諧，她也沒有提到貸款利息及如
    何撥款下來等等，談的時候，我是用國語講，二個人都在，我有說明貸款之情形
    及利息云云（見原審卷一三八頁）。在本院前審調查中又供稱：對保時，她說她
    不識字不會簽名，我本來說妳要不要慢慢寫，我寫在旁邊，讓她模仿，她說這樣
    很累，所以我說那你蓋手印，旁邊再蓋印章等語（見上訴字卷三十頁）。然本案
    有關華信銀行之貸款，證人湯守民均係與被告洽談（見原審卷一三七頁）；徵信
    亦均係與被告聯絡（見上訴字卷一四三頁證人林佩潁筆錄），湯守民均與被告以
    國語交談，證人湯守民以國語向告訴人解說，自無可能達到溝通而使告訴人明瞭
    之效果。再證人湯守民於本院前審時證稱：「我有先跟她說要貸款。（問她有沒
    有說要貸款？）我是說我華信銀行來對保；（問你認為她之不知道她是在借錢？
    ）我想她了解，我是說我是華信銀行來對保；（問被告有在旁邊跟她說明？）甲
    ○○有在場；對保當天，我用國語跟乙○○解釋，因她女兒在場，我想她女兒不
    會去騙母親（見上訴字卷一一五、一一六、一一七背頁至一一八頁）。惟於同一
    審理期日，詢及告訴人認知當日所辦理事項時，告訴人答稱：「我兒子有三萬元
    可以領，印章沒有蓋好」（見原審卷一一六頁）。足見告訴人於湯守民對保時，
    並不了解對保手續之意義，對於向華信銀行貸款一事亦無認知。另參以本案嗣因
    台北市士林地政事務所審核後認申請書、契約書內有部分未詳實填載，於八十七
    年九月十五日發函予告訴人要求其補正，為告訴人之女張美珠接獲，告知告訴人
    始發現上情，並即時通知華信銀行阻止撥款一節觀之，應可得見告訴人並未同意
    被告以其房地向華信銀行辦理抵押貸款。
  (五)被告前述偽造文書之行為，使乙○○之不動產有遭拍賣之虞，貸款銀行國泰人壽
    之債權無法收回，華信銀行亦有受債權不能確保之虞，且影響戶政機關、地政機
    關對於戶政、地政之管理均足生損害於乙○○、國泰人壽、華信銀行及淡水戶政
    事務所、士林地政事務所。又被告以乙○○名義存入各一千元在華南銀行、華信
    銀行之帳戶，增加該二銀行無謂之手續，又該存款係由被告控管，非乙○○所領
    取，而日後之利息稅負則歸告訴人負擔，亦足生損害於華南銀行、華信銀行及乙
    ○○，被告偽造文書之行為自足生損害於公眾及他人。
  (六)綜上所述，本件事證明確，被告於原審審理後翻異前於偵訊及原審調查時之供述
    ，應為卸責之詞，不足採信，其犯行洵堪認定。
二、核被告所為：
  (一)盜刻乙○○印章，係犯刑法第二百十七條第一項之偽造印章罪。
  (二)於八十六年十二月五日至淡水戶政事務所，偽造乙○○名義之申請書，以印鑑遺
    失為由，辦理印鑑變更，申請三張印鑑證明，係犯刑法第二百十七條第一項、第
    二百十六條、第二百十條、第二百十四條之罪。
  (三)持偽造之印章於八十六年十二月五日至華南銀行石牌分行開戶，偽造乙○○名義
    之開戶申請書及印鑑卡、存摺類存款之存款憑條私文書部分，係犯刑法第二百十
    七條第一項、第二百十六條、第二百十條之罪。
  (四)偽造乙○○名義表明遺失不動產所有權狀之切結書、證明
    、登記清冊、土地登記申請書之私文書，以遺失為由申請補發新所有權狀，係犯
    刑法第二百十七條第一項、第二百十六條、第二百十條及第二百十四條之罪。
　(五)偽造乙○○名義之借款申請書借據，用以向國泰人壽申請貸款，係犯刑法第二百
  十七條第一項、第二百十六條、第二百十條之罪。
  (六)利用不知情之代書何錦珠以偽造乙○○名義為國泰人壽設定本金最高限額三百六
    十萬元之抵押權設定契約書、土地登記申請書私文書各一件，並持以行使，使地
    政事務所為抵押權之登記部分，係犯刑法第二百十七條第一項、第二百十六條、
    第二百十條及第二百十四條之罪。被告利用不知情之代書何錦珠犯罪，為間接正
    犯。
  (七)偽造乙○○名義之借款申請書借據、約定書、匯款同意書私文書各一件，用以向
    國泰人壽申請貸款，並使國泰人壽陷於錯誤同意核貸撥款三百萬元，係犯刑法第
    二百十七條第一項、第二百十六條、第二百十條及第三百三十九條第一項之罪。
  (八)於八十七年四月十六日、八十七年四月十七日、八十七年四月十七日、八十七年
    四月二十八日、八十七年五月四日、八十七年五月二十日，偽造乙○○於八十七
    年四月十六日提領一百萬元、八十七年四月十七日提領七十萬元、八十七年四月
    十七日提領五十萬元、八十七年四月二十八日提領五十萬元、八十七年五月四日
    提領三十萬元、八十七年五月二十日提領五萬元之存摺存款之取款憑條私文書各
    一件；並持以行使，經華南銀行石牌分行如數付款部分，係犯刑法第二百十七條
    第一項、第二百十六條、第二百十條及第三百三十九條第一項之罪（此部分詐欺
    既遂）。
  (九)於八十七年五月十八日、八十七年五月十八日偽造乙○○於八十七年五月十八日
    存入三萬元、八十七年五月十八日存入三萬一千元之存摺存款之存款憑條私文書
    各一件，係犯刑法第二百十六條、第二百十條之罪（此部分寫存戶乙○○之名字
    ，非係署押）。
  (十)於八十七年四月十五日在臺北縣淡水戶政事務所，偽造乙○○名義委託甲○○為
    代理人之委託書、印鑑證明申請書私文書各一件，並持以行使，係犯刑法第二百
    十七條第一項、第二百十六條、第二百十條及第二百十四條之罪。
  (十一)於八十七年九月十日在華信銀行偽造乙○○名義之貸款申請書、購屋貸款申貸戶
    關係人有無自有住宅查詢書、撥款申請書、授權書、房屋貸款約定書私文書各一
    件，華信銀行並同意撥款；嗣乙○○始發現通知華信銀行而未得逞，係犯刑法第
    二百十七條第一項、第二百十六條、第二百十條及第三百三十九條第三項、第一
    項之罪（此部分係詐欺未遂）。
  (十二)於八十七年九月十四日利用不知情之代書宋淑靜，偽造乙○○名義為華信銀行設
    定本金最高限額四百四十四萬元之抵押權設定契約書、土地登記申請書私文書各
    一件，並持以行使，為華信銀行設定本金最高限額四百四十四萬元之抵押權部分
    ，係犯刑法第二百十七條第一項、第二百十六條、第二百十條之罪。被告利用不
    知情之代書宋淑靜遂行犯罪，為間接正犯。又此部分因士林地政事務所尚未登記
    ，而刑法第二百十四條並無處罰未遂犯之規定，故此部分不成立刑法第二百十四
    條之罪。
  (十三)於八十七年九月十五日，至華信銀行冒用乙○○名義申請開戶，偽造乙○○名義
    之開戶授權書、印鑑卡私文書、存款憑條私文書一件（此部分乙○○名字，亦非
    署押），並提出行使，係犯刑法第二百十七條第一項、第二百十六條、第二百十
    條之罪。
  (十四)偽造印章、偽造印文、偽造署押為偽造私文書之部分行為，不另論罪（即前述各
    罪，均不再論以刑法第二百十七條第一項之罪）。又被告偽造私文書及取得使公
    務員登載不實事項於職務上所掌公文書之文書後，復持之行使，其偽造、使登載
    不實之低度行為為行使之高度行為所吸收，僅論以高度之行使罪。被告前後多次
    行使偽造私文書、行使使公務員登載不實文書罪，又先後二次之詐欺取財既遂及
    詐欺取財未遂犯行，分別時間緊接，犯罪構成要件相同，顯係基於概括犯意反覆
    為之，應分別論以連續行使偽造私文書罪、連續行使使公務員登載不實文書罪、
    連續詐欺取財既遂罪，並各加重其刑。被告所犯上開三罪間，具有方法、結果之
    牽連關係，為牽連犯，應從一重論以較重之連續行使偽造私文書罪。被告偽造乙
    ○○名義辦理印鑑變更（起訴書未認定告訴人不知情，但起訴書有認定新印鑑章
    係被告偽刻）；偽造乙○○名義之取款憑條向華南銀行領取三百０五萬元；偽造
    乙○○名義之存款憑條存款分別於華南銀行及華信銀行之虛設乙○○帳戶；八十
    七年四月十五日假冒乙○○名義申請印鑑證明，及被告偽造乙○○名義向國泰人
    壽借款之借款申請書及借據交付國泰人壽，持以行使，用以申請貸款之犯行雖未
    據起訴，但此各該部分與起訴部分或有連續犯之關係，或有牽連犯關係，應為起
    訴效力所及，本院自得一併審判。
三、原審據以論罪科刑，固非無見，惟(一)「乙○○」木頭章一枚，係被告盜刻，原審
    未認定係被告盜刻（起訴書亦記載該印鑑章係偽刻），而稱係辦理印鑑變更，且
    未對該盜刻之印章宣告沒收，而該盜刻印章所蓋之印文，自係偽造之印文，原審
    亦未予宣告沒收；(二)被告以乙○○名義在華南銀行存款，所寫存款憑條上存款人
    之姓名，在華信銀行存款一千元，在收入傳票上寫乙○○之名字，及被告向士林
    地政事務所申請補發所有權狀，在申請人欄填寫申請人姓名，此三者不過在識別
    該文書之製作人為何人之意，並非表示簽名之意思，不能認係署押（參看最高法
    院七十年台上字第二四八０號判例），原審認該名字為署押；(三)被告前述偽造文
    書之行為足生損害於貸款銀行國泰人壽、華南銀行及華信銀行，原審未為此認定
    ；(四)原審僅記載被告偽造乙○○名義向國泰人壽借款之借款申請書及借據，但漏
    未記載被告將該偽造私文書持以行使提出國泰人壽，用以申請貸款之犯罪事實；
    (五)被告之行為如何足生於各該被害人，原審未於理由內敘明；(六)未起訴部分，何
    以得予審判，原審亦未敘明，均有未當。被告提起上訴否認犯罪，雖無可採，但
    原判決既有可議，應由本院將原判決撤銷改判。審酌被告並無前科，然其利用告
    訴人即其養母之信任，將告訴人所有不動產設定抵押權而冒名貸款，至今仍未清
    償債務塗銷抵押權而所生之危害，且犯後雖一度坦承犯行，但嗣後隨即翻供否認
    犯行等一切情狀，量處如主文所示之刑。
四、被告盜刻之「乙○○」木頭章壹枚，應依刑法第二百十九條規定宣告沒收；又被
    告偽造如事實欄所載之各項文書，均已交付他人，非被告所有，然偽造如附表所
    示之印文及署押，仍應依刑法第二百十九條規定，併予宣告沒收。
據上論斷，應依刑事訴訟法第三百六十九條第一項前段、第三百六十四條、第二百九
十九條第一項前段，刑法第五十六條、第二百十六條、第二百十條、第二百十四條、
第三百三十九條第一項、第五十五條、第二百十九條，罰金罰鍰提高標準條例第一條
前段，判決如主文。
本案經檢察官李進誠到庭執行職務。
中　　　華　　　民　　　國　　九十三　　年　　　二　　　月　　　三　　　日
                          臺灣高等法院刑事第三庭
                              審判長法  官  張　連　財
                                    法  官  黃　金　富
                                    法  官  林　明　俊
右正本證明與原本無異。
如不服本判決，應於收受送達後十日內向本院提出上訴書狀，其未敘述上訴之理由者
並得於提起上訴後十日內向本院補提理由書（均須按他造當事人之人數附繕本）。
                                    書記官  蕭　進　忠
中　　　華　　　民　　　國　　九十三　　年　　　二　　　月　　　九　　　日
附表：
一、台北縣淡水戶政事務所八十六年十二月五日印鑑變更登記申請書上偽造之乙○○
    木頭章印文二枚及偽造之乙○○簽名一枚（見原審卷第一八五頁）。及於是日申
    請印鑑證明之申請書上，偽造之乙○○木頭章印文一枚及其上偽造之乙○○簽名
    一枚（見原審卷第一八六頁）。暨申請所得之印鑑證明書三紙上偽造之乙○○木
    頭章印文各一枚（見原審卷第三十頁）。
二、華南銀行石牌分行戶名為乙○○帳號為五七六七０之五號於八十六年十二月五日
    （記載十二月四日，但日期戳則蓋十二月五日）「開戶申請書」（含印鑑卡）戶
    名欄偽造「乙○○」之署押貳枚及該申請書上偽造之乙○○木頭章印文貳枚（見
    原審卷第七十一頁）。
三、台北市士林地政事務所於八十六年十二月九日收件字號為二八七四三號「土地登
    記申請書」備註欄偽造之乙○○木頭章印文一枚（見原審卷第二十五頁）、申請
    人欄內權利人欄上偽造之乙○○木頭章印文一枚（見原審卷第二十六頁），及所
    附之「登記清冊」申請人簽章欄之偽造「乙○○」署押壹枚及偽造之乙○○木頭
    章印文一枚及更正處偽造之乙○○木頭章印文一枚（見原審卷第二十七頁）；乙
    ○○身分證影本上所蓋偽造之乙○○木頭章印文一枚（見原審卷第二十九頁），
    所附「切結書」立切結書人處偽造「乙○○」之署押壹枚及偽造之乙○○木頭章
    印文一枚（見原審卷第三十之一頁）。
四、八十七年三月二十七日向國泰人壽借款之申請書內申請人簽名欄偽造之「乙○○
    」署押壹枚及偽造之乙○○木頭章印文一枚（見偵查卷第二十七頁，又另有一枚
    偽造之乙○○木頭章印文一枚，因蓋反，已刪去）。
五、記載八十七年四月二日期之抵押權設定契約書內不動產標示上頭（即原審卷第三
    十三頁）蓋盜刻之乙○○木頭章印文一枚、義務人蓋章欄處及其眉批處各加蓋盜
    刻之乙○○木頭章之印文一枚（見原審卷第三十四頁），土地登記申請書內備註
    欄、義務人蓋章欄及其眉批處各加蓋盜刻之乙○○木頭章之印文一枚（見原審卷
    第三十一頁、三十二頁）。
六、八十七年四月九日所立向國泰人壽借款之借據（含對保書）上借據欄上偽造之乙
    ○○木頭章印文三枚，及對保欄上偽造之乙○○木頭章一枚，暨該紙未端所載暫
    不需要（借據）影本之聲明欄上所偽造之乙○○木頭章印文一枚（見偵查卷第二
    十八頁）。及借款所需之約定書上蓋盜刻之乙○○木頭章印文一枚（見偵查卷第
    三十頁）、匯款同意書內立同意書人簽章欄所蓋盜刻之乙○○木頭章之印文一枚
    （見偵查卷第三十二頁）。
七、華南銀行石牌分行日期分別為八十七年四月十六日、八十七年四月十七日、八十
    七年四月十七日、八十七年四月二十八日、八十七年五月四日、八十七年五月二
    十日，金額分別為壹佰萬元、柒拾萬元、伍拾萬元、伍拾萬元、拾萬元、伍萬
    元之「取款憑條」上，分別偽造「乙○○」之印文各壹枚（見原審卷第七十三頁
    、第七十六頁、七十五頁、七十六頁、七十四頁）。
八、八十七年四月十五日期臺北縣淡水戶政事務所委託書內委任人欄、印鑑證明申請
    書內當事人欄，及申請之五份印鑑證明所蓋上開盜刻乙○○木頭章印文各一枚。
九、八十七年九月十日華信銀行貸款申請書內申請人簽名欄、購屋貸款申貸戶關係人
    有無自有住宅查詢書內申貸人欄、撥款申請書內立書人欄、授權書內立授權書人
    欄，及房屋貸款約定書內甲方欄、抵押人欄、擔保物使用人欄、授權扣款存戶欄
    ，所蓋上開盜刻乙○○木頭章印文各一枚。（見原審卷第一五一頁背面、一五二
    頁、一五三頁、一五四頁）。
十、八十七年九月十五日設定四百四十萬元抵押權予華信銀行之抵押權設定契約書內
    不動產標示上、約定事項欄上、義務人蓋章欄、騎縫處所蓋上開盜刻之乙○○木
    頭章印文各一枚，土地登記申請書內備註欄、申請人上、義務人蓋章欄所蓋上開
    盜刻乙○○木頭章印文各一枚（見原審卷第一五六頁正反面）。
十一、八十七年九月十五日，華信銀行乙○○名義開戶之約定書，授權書內授權印鑑欄
    、印鑑卡內印鑑章欄所蓋上開盜刻乙○○木頭章印文一枚（見原審卷第一六一頁
    、第一六三頁）。
附錄：本案論罪科刑法條全文：
刑法第二百十六條
行使第二百十條至第二百十五條之文書者，依偽造、變造文書或登載不實事項或使登
載不實事項之規定處斷。
刑法第二百十條
偽造、變造私文書，足以生損害於公眾或他人者，處五年以下有期徒刑。
刑法第二百十四條
明知為不實之事項，而使公務員登載於職務上所掌之公文書，足以生損害於公眾或他
人者，處三年以下有期徒刑、拘役或五百元以下罰金。
刑法第三百三十九條第一項
意圖為自己或第三人不法之所有，以詐術使人將本人或第三人之物交付者，處五年以
下有期徒刑、拘役或科或併科一千元以下罰金。
